【裁判字號】    99,台上,1247
【裁判日期】    990304
【裁判案由】    違反貪污治罪條例
【裁判全文】
最高法院刑事判決            九十九年度台上字第一二四七號
上  訴  人  甲○○
            乙○○
上列上訴人等因違反貪污治罪條例案件，不服台灣高等法院台南
分院中華民國九十八年一月六日第二審更審判決（九十七年度重
上更(五)字第二六一號，起訴案號：台灣雲林地方法院檢察署八十
八年度偵字第一九四三、二四八九號），提起上訴，本院判決如
下：
    主  文
原判決撤銷，發回台灣高等法院台南分院。
    理  由
本件原判決撤銷第一審關於諭知上訴人甲○○、乙○○無罪部分
之判決，改判依修正前刑法牽連犯、連續犯等規定，從一重論甲
○○以共同依據法令從事公務之人員，利用職務上機會詐取財物
罪，處有期徒刑七年十月，褫奪公權五年；另論乙○○以與依據
法令從事公務之人員，共同利用職務上機會詐取財物罪，處有期
徒刑六年十月，褫奪公權四年。固非無見。
惟按：(一)、刑事訴訟法於第二百八十七條之二規定：「法院就被
告本人之案件調查共同被告時，該共同被告準用有關人證之規定
。」係指具證人適格之共同被告於被告本人案件審判中，其所為
關於被告本人之陳述，不論對被告有利或不利，除有同法第一百
八十六條第一項所列不得令其具結之情形，法院應依第一百八十
七條至第一百八十九條之規定，使其於供前或供後具結，以擔保
其證言係據實陳述，除客觀上不能受詰問者外，並應依第一百六
十六條至第一百六十六條之七等規定踐行詰問程序，接受被告本
人或辯護人之詰問，使被告有究詰辨明該具證人適格之共同被告
現在與先前陳述之瑕疵的機會。本乎被告對於詰問權之行使具有
處分之權能，固非不可捨棄其對共同被告原供述人之反對詰問權
，然如因此逕以依共同被告身分所為陳述採為不利於被告本人案
件之證據，不惟否定共同被告於被告本人案件之證人適格，更有
害於真實發現。是以，縱然當事人陳述放棄調查共同被告之意見
，法院為發現真實，仍有補充介入調查之義務，應依職權以證人
身分訊問該共同被告，使令具結陳述，並給予被告詢問證人之適
當機會。此項具證人適格之共同被告應具結陳述，並不因被告本
人是否放棄詰問權而有不同。於該共同被告轉換為證人具結陳述
後，再比較分別調查之結果，斟酌其以共同被告及證人身分所為
之陳述，取捨採為裁判之基礎，不得逕以其依共同被告身分所為
之陳述採為認定被告犯罪事實之判斷依據。原判決採用共同被告
甲○○、乙○○於法務部調查局雲林縣調查站（下稱調查站），
非以證人身分之供述，採為論斷上訴人二人犯罪事實之依據（見
原判決第七、十二、十三頁），並未使上訴人二人立於證人地位
而為陳述，致不當剝奪其他被告對具證人適格之各該共同被告之
正當詰問權，所踐行之訴訟程序，於法尚有未合。(二)、貪污治罪
條例第五條第一項第二款之利用職務上之機會詐取財物罪，其最
低法定本刑為七年以上有期徒刑。依原判決所認定乙○○雖非公
務員，然其與具公務員身分之甲○○共同向被害人高文利詐取財
物，應依貪污治罪條例第三條之規定，亦應依同條例第五條第一
項第二款之罪處斷。原判決並未敘明有何法定減輕其刑之原因，
僅論處乙○○以有期徒刑六年十月，顯有判決不適用法則之違法
。(三)、修正後刑法第二條第一項規定：「行為後法律有變更者，
適用行為時之法律。但行為後之法律有利於行為人者，適用最有
利於行為人之法律」，係規範行為後法律變更所生新舊法比較適
用之準據法，於新法施行後，應適用新法第二條第一項之規定，
為「從舊從輕」之比較；比較時應就罪刑有關之共犯、未遂犯、
想像競合犯、牽連犯、連續犯、結合犯，以及累犯加重、自首減
輕暨其他法定加減原因（如身分加減）與加減例等一切情形，綜
其全部罪刑之結果而為比較。又刑法第三十一條第一項於乙○○
行為之九十五年七月一日修正施行，由原定之「因身分或其他特
定關係成立之罪，其共同實施或教唆幫助者，雖無特定關係，仍
以共犯論」，修正為「因身分或其他特定關係成立之罪，其共同
實行或教唆幫助者，雖無特定關係，仍以正犯或共犯論。但得減
輕其刑。」又依貪污治罪條例第十九條所定「本條例未規定者，
適用其他法律之規定」，則於適用貪污治罪條例第三條而論處罪
刑之情形，亦有上開刑法第三十一條第一項但書之適用。原判決
關於未具公務員身分之乙○○部分，就刑法第三十一條第一項之
修正，並未一併列為綜合比較全部修正情形之適用之事由之一，
難謂適法。(四)、判決所載之理由前後不相一致者，屬判決所載理
由矛盾之違法。上訴人二人及其等辯護人於原審均否認卷附錄音
帶及其譯文具有證據能力，並謂已判決確定之共同被告廖福源（
經原審前審判處罪刑確定）利用上揭錄音帶及其譯文向甲○○恐
嚇取財，廖福源已經第一審法院八十八年度易字第五一七號判處
罪刑，其陳述欠缺證明力云云（見更(五)卷第九十九、一九四、一
九五、二０四、二三二、二三三頁）。原判決雖認上揭錄音帶及
其譯文具有證據能力，但對於該錄音如何取得，或稱係被害人高
文利與廖福源間之電話錄音；或稱係廖福源在雲林縣西螺鎮○○
里○街路七十三號高文利住處，與高文利談話時所錄製者（見原
判決理由壹、一及貳、二之(二)，第三、九頁），所載前後不一，
已有理由矛盾之違法。且原審未就上訴人二人及其等辯護人對於
上揭廖福源利用該錄音帶及其譯文向甲○○恐嚇取財，廖福源已
經第一審法院另案判處罪刑，主張其陳述無證明力之辯解，於判
決理由內加以論列指駁，遽行判決，亦嫌理由不備。以上或係上
訴意旨所指摘，或為本院得依職權調查之事項，應認原判決仍有
撤銷發回更審之原因。
據上論結，應依刑事訴訟法第三百九十七條、第四百零一條，判
決如主文。
中    華    民    國  九十九  年    三    月    四    日
                      最高法院刑事第九庭
                          審判長法官  邵  燕  玲
                                法官  李  伯  道
                                法官  孫  增  同
                                法官  李  英  勇
                                法官  施  俊  堯
本件正本證明與原本無異
                                      書  記  官
中    華    民    國  九十九  年    三    月   十一   日
                                                      Ｑ

司法院資訊處製作；財團法人民間司法改革基金會備份。
